臺灣桃園地方法院刑事判決　　　　　　　93年度訴字第2134號
公　訴　人　臺灣桃園地方法院檢察署檢察官
被　　　告　庚○○
　　　　　　　　　　國民
指定辯護人　曾桂釵律師
上列被告因毒品危害防制條例等案件，經檢察官提起公訴（93
年度偵字第13927 號），本院判決如下：
    主  文
庚○○連續販賣第一級毒品，累犯，處無期徒刑，褫奪公權終身
，扣案第一級毒品海洛因淨重０．一０公克（空包裝重０．二一
公克），沒收銷燬之。販賣毒品所得財物新台幣壹萬貳仟元沒收
之，如全部或一部不能沒收時，以其財產抵償之。
被訴施用第一級、第二級毒品部分，均免訴。
    事  實
一、庚○○曾因施用毒品案件，於經桃園地方法院以九十一年簡
    字第九七號簡易判決處刑有期徒刑三月，於民國九十一年十
    一月二十三日確定，九十三年一月十二日易科罰金執行完畢
    。緣庚○○於民國九十三年一月底某日，在桃園縣中壢市「
    卜派電動遊樂場」結識甲○○，得知甲○○有施用第一級毒
    品海洛因之慣行。庚○○即基於概括犯意，自九十三年二月
    間某日起，至九十三年八月間某日止，分別在「卜派電動遊
    樂場」及其與同居人己○○共同位於桃園縣八德市○○路一
    三六０巷一０四號之住處（己○○因查無證據證明有販賣犯
    嫌，經檢察官不起訴處分確定），連續以每包新臺幣（以下
    同）一千元之價格，出售第一級毒品海洛因予甲○○至少十
    次，每次購得之海洛因毒品，均係由甲○○，或甲○○與辛○○共同出資購買，並與甲○○之女友分食。其間庚○○並
    為使甲○○能持續向其購買海洛因，而藉詞要甲○○嘗試海
    洛因新貨源之純度，至少連續三次轉讓海洛因予甲○○試用
    。嗣於九十三年九月三日凌晨二時許，因辛○○遭司法警察
    查獲持有海洛因，向司法警察供出曾經甲○○代為購買或共
    同購買海洛因之情（甲○○販賣犯嫌經不起訴處分確定），
    經司法警察要求下，辛○○約出甲○○，佯稱與甲○○共同
    合資，交付甲○○二千元，請甲○○向庚○○購買海洛因。
    甲○○與女友丁○○共同搭乘經警佯裝之計程車，至庚○○
    位於桃園縣八德市○○路一三六０巷一０四號住處之附近，
    丁○○陪同甲○○下車行至該處所，由甲○○向庚○○購買
    海洛因，庚○○基於同前之販賣海洛因犯意，以二千元販賣
    海洛因一包予甲○○，甲○○取出部分海洛因與丁○○共同
    施用後，於同日凌晨四時三十分許，甲○○持該包剩餘之海
    洛因（經鑑定淨重０．一０公克，空包裝重０．二一公克）
    ，請同在該處所內不知情之乙○○騎機車載其行至同市○○
    路一三六０巷七八號前，甲○○欲交付海洛因與辛○○時，
    經警當場逮捕甲○○，甲○○於警詢時供出庚○○，經警依
    甲○○之指訴，而將庚○○移送檢察官。
二、案經桃園縣政府警察局中壢分局報請臺灣桃園地方法院檢察
    署檢察官偵查起訴。
    理  由
壹、證據能力部分
甲、共同被告甲○○審判外之自白及不利於被告庚○○之部分
一、按被告【或共犯】之自白，不得作為有罪判決之唯一證據，
    仍應調查其他必要之證據，以察其是否與事實相符，刑事訴
    訟法第一百五十六條第二項就此定有明文。司法實務上向來
    以為，此處所稱「被告」亦包括「共同被告」在內，亦即共
    犯或共同被告所為不利於己之供述，固得採為其他共同被告
    犯罪之證據，但此項不利之陳述，須無瑕疵可指，且就其他
    方面調查又與事實相符者，始得採為犯罪事實之認定。縱可
    認其陳述無瑕疵，亦應調查其他足資以證明所供述之犯罪事
    實確具有相當程度真實性之補強證據，以察其是否與事實相
    符。若不為調查，而專憑此項供述即為其他共犯或共同被告
    犯罪事實之認定，顯與刑事訴訟法第一百五十六條第二項之
    規定有違。足為代表之判例即為最高法院早於三十一年上字
    第二四二三號及四十六年台上字第四一九號兩件判例。換言
    之，前述法律及判例原則上均係肯定被告、共犯、共同被告
    之任意性自白具有「證據能力」，否則如不以此為前提，即
    無可能逕就「證明力」之部分有所限制。
二、惟按前述兩則判例肯定「共同被告之自白」對於他被告本人
    犯罪事實之證明，具有證據能力之見解，業經九十三年七月
    二十三日公布之司法院大法官議決釋字第五八二號解釋宣告
    違憲。釋字五八二號解釋謂（略以）：「刑事審判上之共同
    被告，係為訴訟經濟等原因，由檢察官或自訴人合併或追加
    起訴，或由法院合併審判所形成，其間各別被告及犯罪事實
    仍獨立存在。故共同被告對其他共同被告之案件而言，為被
    告以外之第三人，本質上屬於證人，自不能因案件合併關係
    而影響其他共同被告原享有之上開憲法上權利。最高法院三
    十一年上字第二四二三號及四十六年台上字第四一九號判例
    所稱共同被告不利於己之陳述得採為其他共同被告犯罪（事
    實認定）之證據一節，對其他共同被告案件之審判而言，未
    使該共同被告立於證人之地位而為陳述，逕以其依共同被告
    身分所為陳述採為不利於其他共同被告之證據，乃否定共同
    被告於其他共同被告案件之證人適格，排除人證之法定調查
    程序，與當時有效施行中之中華民國二十四年一月一日修正
    公布之刑事訴訟法第二百七十三條規定牴觸，並已不當剝奪
    其他共同被告對該實具證人適格之共同被告詰問之權利，核
    與首開憲法意旨不符。該二判例及其他相同意旨判例，與上
    開解釋意旨不符部分，應不再援用」。換言之，前述兩則最
    高法院判例所認為，共同被告自白中對於他被告不利之事項
    ，雖尚「應調查其他足資以證明所供述之犯罪事實確具有相
    當程度真實性之補強證據，以察其是否與事實相符」，始得
    採為他被告犯罪事實之認定，對於證據之證明力有所限制，
    惟討論證明力之限制，無異於「以承認共同被告不利他被告
    之供述具有證據能力」為前提，而有於法定五種證據方法（
    被告自白、人證、鑑定、勘驗、文書）之外，創設「第六種
    證據方法－共同被告」之嫌，是經大法官認為應將此時之共
    同被告列為證人，以保障遭共同被告不利指述之他被告之對
    質詰問權，以符正當法律程序及保障被告之訴訟權。釋字第
    五八二號解釋之意旨，與同樣於九十二年九月一日生效之現
    行刑事訴訟法第二百八十七條之一、之二的規定，若合符節
    。按法院認為適當時，得依職權或當事人或辯護人之聲請，
    以裁定將共同被告之調查證據或辯論程序分離或合併；法院
    就被告本人之案件調查共同被告時，該共同被告準用有關人
    證之規定。刑事訴訟法第二百八十七條之一第二項、第二百
    八十七條之二分別定有明文。
三、惟又按我國於九十二年七月一日之後，改採所謂「改良式當
    事人進行原則」，配合對於證人、鑑定人交互詰問之程序規
    定，於證據法則上，引進英美法系關於「傳聞法則」之規定
    ，而與原有大陸法系之直接審理原則，並列規定於刑事訴訟
    法第一百五十九條：「被告以外之人於審判外之言詞或書面
    陳述，【除法律有規定者外】，不得作為證據」，並於同法
    第一百五十九條之一至之五，明定有傳聞法則之例外規定。
    「傳聞法則」與前述基於「嚴格證明法則」所要求之「法定
    證據方法」（及「法定調查證據程序」）限制，均屬於「證
    據能力」有無之要件，是以「傳聞法則之例外規定」適有可
    能違反「嚴格證明法則」，以「證人」之法定調查方法為例
    ，證人依法應「具結」並以「交互詰問」之方式調查其證言
    ，否則依法應具結而未具結，其證言自無證據能力，不得作
    為證據（刑事訴訟法第一百五十八條之三參見），惟如符合
    傳聞法則之例外，證人於審判外之警詢筆錄，仍具證據能力
    （刑事訴訟法第一百五十九條之三及之五參見），惟警詢程
    序中之證人依法無須具結，是以其證言筆錄，雖未具結，惟
    於審判程序中已合法例外具證據能力。同樣之情形，證人於
    審判外在檢察官或其他程序中法官前之陳述筆錄，雖依法應
    具結，惟因偵查程序中，一方當事人之檢察官即為訊問者，
    客觀上不可能踐行「交互詰問」，而其他程序中之法官前陳
    述（例如民事訴訟或少年事件程序等），依法亦不必以「交
    互詰問」方式為訊問，甚或該等證人於陳述時，所涉及之被
　　告根本不在場，自無可能對之質問或詰問，惟刑事訴訟法第
  　一百五十九條之一第一項、第二項，仍分別為「審判外向法
  　官所為之陳述，得為證據」及「於偵查中向檢察官所為之陳
    述，除顯有不可信之情況者外，得為證據」之例外具證據能
    力之規定。凡此傳聞法則之例外規定，固然有違「嚴格證明
    法則」之法定調查證據方法（未行交互詰問），惟所謂「交
　　互詰問」規定，係指當事人雙方依據刑事訴訟法第一百六十
　　六條以次規定，所為之「輪流訊（詢）問」，其目的在透過
  　被證人指控不利事項之被告之「反詰問」，以檢驗證人證言
    之可信性，換言之，其目的在發現證人證言之真實性，傳聞
    法則之發源國美國，該國學者證據法大師Wigmore 即採取所
    謂「真實性理論」 (Reliability  Theory)，而美國聯邦最
  　高法院亦曾於多件判決中宣示採取此項見解。我學者認為此
    說有將傳聞法則憲法化之意味，在證據法稱「傳聞法則」，
    在憲法則易名為「對質詰問權」（參見王兆鵬，刑事訴訟講
    義（二），二００三年六月，初版，第三０四頁以下）。換
    言之，要求被告對證人行交互詰問，無寧係在保障被告之「
    對質詰問權」。
四、再按刑事被告「詰問」證人之權利，不論於英美法系或大陸
    法系之國家，其刑事審判制度，不論係採當事人進行模式或
    職權進行模式，皆有規定（如美國憲法增補條款第六條、日
    本憲法第三十七條第二項、日本刑事訴訟法第三百零四條、
    德國刑事訴訟法第二百三十九條）。西元一九五○年十一月
    四日簽署、一九五三年九月三日生效之歐洲人權及基本自由
    保障公約（European Convention for the Protection of
    Hum an Rights and Fundamental Freedom）第 六條第三項
    第四款及聯合國於一九六六年十二月十六日通過、一九七六
    年三月二十三日生效之公民及政治權利國際公約（Internat
    ional Covenant on Civil and Political Rights）第十四
    條第三項第五款，亦均規定：凡受刑事控訴者，均享有詰問
    對其不利之證人的最低限度保障。足見刑事被告享有詰問證
    人之權利，乃具普世價值之基本人權。在我國憲法上，不但
    為第十六條之訴訟基本權所保障，且屬第八條第一項規定「
    非由法院依法定程序不得審問處罰」、對人民身體自由所保
    障之正當法律程序之一種權利。釋字第三八四號解釋、第五
    八二號解釋參見。釋字第五八二號解釋並謂：此等憲法上權
    利之制度性保障，有助於公平審判（釋字第四四二號、第四
    八二號、第五一二號解釋參照）及發見真實之實現，以達成
    刑事訴訟之目的。足見與前述美國證據法大師Wigmore ，及
    該國聯邦最高法院判決所宣示之「真實性理論」不謀而合，
    並同時扣緊被告憲法上「對質詰問權」之保障。
五、綜上所述，本院以為，為保障被告憲法上之對質詰問權，刑
    事訴訟法關於傳聞法則之例外規定，除第一百五十九條之五
    ，因被告不爭執之「同意性」要件，以及第一百五十九條之
    四之特信性文書外，餘第一百五十九條之一及之三之例外規
    定（同法第一百五十九條之二非典型之傳聞法則例外），因
    未設任何限制，或限制過於寬鬆，而有侵害被告對質詰問權
    之憲法上訴訟權保障範圍，並且如此廣泛承認此類審判外陳
    述之證據能力，亦有違被告基於正當法律原則所得保障之對
    質詰問權。正如釋字第五八二號解釋理由書所言：「為確保
    被告對證人之詰問權，證人（含其他具證人適格之人）於審
    判中，應依人證之法定程序，到場具結陳述，並接受被告之
    詰問，其陳述始得作為認定被告犯罪事實之判斷依據。至於
    被告以外之人（含證人、共同被告等）於審判外之陳述，依
    法律特別規定得作為證據者（刑事訴訟法第一百五十九條第
    一項參照），【除客觀上不能受詰問者外】，於審判中，仍
    應依法踐行詰問程序」等語。是本院以為，證人、鑑定人於
    審判外向法官所為之陳述，如要在本案審判中取得證據能力
    ，除符合本法第一百五十九條之五的同意性要件以外，否則
    必須被告於該程序中之對質詰問權獲得確保，亦即符合「先
    前的對質詰問權」法理，其於該程序向他法官所為之陳述，
    於本案審判中始有證據能力；如果審判外程序，被告對於證
    人等之對質詰問權未能行使，則該證人等在他程序向法官所
    為陳述仍不具證據能力，除另有「傳喚不能」（必要性）之
    要件外，本案審判中仍應傳喚該證人、鑑定人，使被告得以
    對之行使對質詰問權。換言之，審判外證人向他法官所為之
    陳述，如欲使用於本案審判程序，必須依法具結，並且該被
    告之詰問權曾獲得確保，亦即應符合刑事訴訟法第一九六條
    ：「證人已由法官合法訊問，且於訊問時予當事人詰問之機
    會，其陳述明確別無訊問之必要者，不得再行傳喚」之規定
    ，其審判外向法官所為陳述，始具證據能力。至審判外向檢
    察官所為陳述，基於相同理由，本法第一百五十九條之一第
    二項之除書規定：「除顯有不可信之情況者外」，應結合第
    二百四十八條第一項之規定，以被告之對質詰問權於偵查中
    獲得保障為前提，始具證據能力。總之，基於合憲解釋原則
    ，刑事訴訟法第一百五十九條之一第一項必須與同法第一百
    九十六條結合；第二項必須與第二百四十八條第一項結合，
    實務上須以此目的性限縮之適用方式操作本條傳聞法則之例
    外規定，否則本法第一百五十九條之一，即可能發生違憲之
    結果。
六、查公訴人將非共同正犯性質之庚○○、甲○○共同偵查並合
    併提起公訴，是庚○○、甲○○二人為共同被告。雖被告甲○○對於經起訴之竊盜、搶奪罪犯嫌，均坦承不諱，業經本
    院分離審判程序，將甲○○犯行部分，改以簡式審判程序並
    行協商程序，以協商程序判決確定，惟甲○○於本案仍屬共
    同被告之性質，其於審判中或審判外之陳述，如係涉及被告
    庚○○犯行者，均屬被告以外之人，本質上為「證人」，固
    應依前述大法官解釋及本院所諭示之證據法則審判，惟又因
    被告庚○○之審判程序進行前，被告甲○○經合併起訴之犯
    行，業經判決確定，是於被告庚○○之審判程序，無依據刑
    事訴訟法第二百八十七條之一、之二規定諭知審判程序分離
    之必要，合先敘明。惟查甲○○於警詢及偵查中所為不利於
    被告庚○○之陳述，就被告庚○○本人而言，屬「傳聞證據
    」，除被告、辯護人對於該等陳述同意或不爭執其證據能力
    ，而依據刑事訴訟法第一百五十九條之五「同意性」及「相
    當性」意旨，認有證據能力外，否則因偵查中檢察官並未保
    障庚○○對甲○○陳述之質問權，甲○○又係本案主要（重
    要）證人，其警詢筆錄因不符傳聞法則之例外規定，本無證
    據能力，至偵查中雖經具結之陳述筆錄，本院以為，依據前
    述保障被告憲法上對質詰問權（未必為交互詰問）之合憲證
    據法則，該偵查訊問筆錄程序上正符「顯有不可信之情況」
    ，而應認無證據能力。是公訴人既無法提出甲○○審判外之
    陳述筆錄筆錄為證據，自僅得聲請傳喚證人甲○○，並藉由
    此證人到庭具結並接受詰問之法定調查證據程序，被告之對
    質詰問權即得延緩至審判程序獲得確保，而無受侵害之虞，
    前述警詢、偵查筆錄自亦藉由本院踐行法定調查證據之程序
    ，因而取得證據能力。
乙、被告庚○○、共同被告甲○○以外之證人陳述筆錄
一、按被告以外之人於審判外之言詞或書面陳述，除法律有規定
　  者外，不得作為證據。被告以外之人於審判外之陳述，雖不
    符前四條（指刑事訴訟法第一百五十九條之一至第一百五十
    九條之四）之規定，而經當事人於審判程序同意作為證據，
    法院審酌該言詞陳述或書面陳述作成時之情況，認為適當者
    ，亦得為證據。刑事訴訟法第一百五十九條第一項、第一百
    五十九條之五第一項，分別定有明文。此即傳聞法則及直接
    審理原則之共同例外法理，同意性（及相當性）原則。
二、查被告及指定辯護人於準備程序中，對於檢察官所提出作為
    證據之證人司法警察陳俊廷之偵查筆錄、辛○○之警詢筆錄
    。就前者不爭執其證據能力，本院查檢察官於偵查中業令證
    人具結陳述，其調查程序形式上觀之，尚無違法，是依前述
    「同意性」、「相當性」之傳聞法則例外規定，證人陳俊廷
    於偵查中之陳述筆錄，具證據能力。至後者即證人辛○○之
    警詢筆錄，因辯護人不同意作為證據，且該證人並無刑事訴
    訟法第一百五十九條之三各款之例外「不能傳喚」之事由，
    該警詢筆錄，自不具證據能力。惟審判期日因公訴人聲請傳
    喚證人辛○○到庭具結接受詰問，依據刑事訴訟法第一百五
    十九條之二規定，辛○○之警詢陳述，與審判中陳述不符部
    分，因本院已予被告對質詰問之機會，是證人先前之陳述，
  　如具有較可信之特別情況，且為證明犯罪事實存否所必要者
    ，仍得為證據。此與前述「延緩的對質詰問權法理」相符，
    亦先敘明。
丙、法務部調查局於審判外就扣案海洛因毒品之鑑定通知書
一、又按法院或檢察官得囑託醫院、學校或其他相當之機關、團
  　體為鑑定，或審查他人之鑑定，並準用（刑事訴訟法，以下
    同）第二百零三條至第二百零六條之一之規定；其須以言詞
    報告或說明時，得命實施鑑定或審查之人為之。第一百六十
    三條第一項、第一百六十六條至第一百六十七條之七（交互
    詰問相關規定）、第二百零二條（鑑定人應於鑑定前具結）
    之規定，於前項由實施鑑定或審查之人為言詞報告或說明之
    情形準用之。刑事訴訟法第二百零八條第一、二項定有明文
    。此即所謂「機關（團體）鑑定」之制度。另按證人、鑑定
    人依法應具結而未具結者，其證言或鑑定意見，不得作為證
    據。刑事訴訟法第一百五十八條之三，定有明文。又依據同
    法第一百八十六條第一項前段、第二百零二條規定，除法律
    有特別規定定外，證人、鑑定人於陳述或鑑定前，原則上均
    應具結，以符法律明定之調查證據程序，始符嚴格證明法則
    。有疑問者，刑事訴訟法第二百零八條可否解釋為同法第二
    百零二條之特別規定，因而排除同法第一百五十八條之三之
    適用，使得並無具結之機關（團體）鑑定，具有證據能力？
    實務多數見解似採肯定說，實務操作上向來將「機關鑑定」
    與所謂「自然人鑑定」區分，認為後者依據同法第二百零二
    條應為具結，而前者因為修正前本條規定，並無必須命實際
    為鑑定之人為具結之明文，亦無準用同法第二百零二條之規
    定，實務因而認為，於囑託機關鑑定時，縱未命該醫院實際
    為鑑定之人簽名蓋章及具結，仍不得任意指為採證違背法則
    （最高法院七十五年台上字第五五五五號判例）。又修正後
    即現行本條第一項雖增訂「得命實施鑑定或審查之人，以言
    詞報告或說明」之規定，並且於同條第二項明定實施鑑定或
    審查之人為言詞報告或說明，「準用第二百零二條（即應具
    結）」之規定。解釋上前述實務見解所認為「機關鑑定無庸
    具結」之見解仍未因本條修正而改變，僅係法院或檢察官命
    實施鑑定或審查者以言詞報告或說明時，「準用」應具結之
    規定。本院以為，不論修正前或後之規定，解釋上均未排除
    機關鑑定，其實際實施鑑定者，仍應具結之規定，換言之，
    刑事訴訟法第二百零二條之規定仍應「適用」於機關鑑定，
    理由如下：
  (一)所謂「機關鑑定」之制度，係立法者授權法院或檢察官於選
    任個別自然人實施鑑定之外，亦得囑託具公信力之專業機關
    、團體進行鑑定，但這並不表示鑑定人即為「機關、團體」
    ，而非自然人，蓋司法機關通常無法確知某特定自然人具有
    某特定專業知識能力，惟可以囑託該特定專業機關團體為鑑
    定，該機關團體自僅得委由機關團體中之某位或某幾位特定
    自然人實施鑑定，機關或團體本身無可能為鑑定人，例如囑
    託「法務部調查」為鑑定機關，以鑑定扣案物品是否確為何
    級毒品、或採集指紋鑑定與何人指紋吻合等鑑定，該局自僅
    能委由機關內具該特定專業知識之人擔任此鑑定任務，此時
    鑑定人仍為「法務部調查局之該特定專業人員」，而非「法
    務部調查局」該機關，解釋上該專業人員（可能為司法警察
    或公務員或委外之專業人士）當然應依刑事訴訟法第二百零
    二條之規定具結，豈能僅因為其任職於或受委託於某機關、
    團體，即因而免除具結之義務（相同見解，請參見林鈺雄教
    授，刑事訴訟法，上冊總則編，二００四年九月，四版，第
    四八六頁）。
  (二)不論修正前並無「準用」第二百零二條之明文，或修正後規
    定，鑑定後以言詞報告或說明時，始「準用」該條之規定，
    正突顯出鑑定人應具結，本係「直接適用」刑事訴訟法第二
    百零二條之結果，自無再藉由同法第二百零八條「準用」之
    餘地。現行第二百零八條第二項之「準用」規定，應係錯誤
    規定，解釋上直接適用同第二百零二條即可，至少該準用規
    定之適用，應採目的性限縮之適用態度，解釋上應與同法第
    二百零八條第一項為體系解釋，係指「機關或團體」該「法
    人本身」不用具結，如當事人對於機關（團體）出具之鑑定
    結果不爭執，即令實際實施鑑定之自然人未於該機關（團體
    ）出具之鑑定書中具結，該鑑定書仍具證據能力，惟如當事
    人任一方有所爭執時，即應命實際鑑定之自然人到庭陳述或
    報告，此時該特定人應係於製作書面鑑定書，即「鑑定後」
    具結，所以與第二百零二條所規定「鑑定前」之具結尚有不
    同，所以立法者規定「準用」之。
  (三)按鑑定之經過及其結果，應命鑑定人以言詞或書面報告。刑
    事訴訟法第二百零六條第一項定有明文。刑事訴訟法第一百
    五十九條第一項之立法理由因而認為鑑定人之鑑定報告書，
    不受傳聞法則之限制，而具證據能力。惟鑑定報告書通常係
    鑑定機關（鑑定人）於審判外所製作之書面，其屬審判外之
    陳述性質，甚為明確，同法第二百零六條第一項之規定，旨
    在規範鑑定人就其鑑定之經過及結果，得以言詞或書面之方
    式陳述而已，亦即解釋上到庭之鑑定人得以言詞陳述，並輔
    以書面、圖表等文字說明，不應以曲解本條，反使得鑑定人
    免除其到庭接受調查程序之義務（相同見解參見陳運財教授
    ，傳聞法則之理論與實踐，月旦法學雜誌，第九七期，第一
    ０三頁以下）。足見該條項立法理由尚值商榷。解釋上機關
    鑑定若果如實務多數見解，一方面認為實際實施鑑定之人無
    庸具結，一方面又援用前述錯誤的立法理由，認為機關鑑定
    書為傳聞法則之例外，具有證據能力，則當事人無從詰問鑑
    定人，其結果係同時架空嚴格證明法則、傳聞法則及直接審
    理原則，並嚴重侵害被告之訴訟權。是解釋上透過具結之擔
    保，至少可以免除侵害人民訴訟權之疑慮，並且適用刑事訴
    訟法第二百零八條第二項之例外規定時，應採目的性擴張之
    態度，解釋上除經當事人同意，或另符合第一百五十九條之
    一以下之例外規定，否則，即令曾經鑑定人於審判外具結，
    該鑑定書仍無證據能力，原則上均應傳喚實際實施鑑定之人
    到庭，於審判庭經具結後，由當事人針對鑑定之程序及內容
    等事項詰問之，如此被告憲法上之訴訟權始足獲得確保，該
    鑑定書始取得證據能力。
二、查被告、指定辯護人對於檢察官所提出，由法務部調查局於
    審判外就扣案疑似海洛因毒品之物，所為確係海洛因毒品之
    鑑定通知書（鑑定結果淨重０．一０公克，空包裝重０．二
    一公克），並無爭執其證據能力。本院形式上又查無該鑑定
    報告書有明顯違法或違反論理法則之處，是依據前述刑事訴
    訟法第一百五十九條之五第一項所定「同意性」、「相當性
    」之傳聞例外法理，本院無需傳喚實際實施鑑定之自然人到
    庭，該等證據文書自具證據能力。
丁、關於所謂「誘捕偵查」所得證據之部分
一、查本案依據證人陳俊廷之偵查證述筆錄，及證人辛○○於本
    院審判中之證言，足證司法警察係因先查獲辛○○，經辛○○「配合」警察誘捕甲○○，因而查獲被告犯行，審判期日
    辯護人曾提出此屬「陷害教唆」，主張經查獲之本次販賣海
    洛因犯行，應屬未遂犯之性質等語。本院以為，本案經誘捕
    者非被告，而係甲○○，是被告本次犯行仍屬既遂犯行（理
    由詳如後述），辯護人所辯顯無理由。惟辯護人既提出本案
    為「陷害教唆」之抗辯，本院認為，連同警察機關所取得之
    證據有無證據能力之問題，亦係本院關注之重點，容有說明
    及澄清之必要。
二、按偵查機關（如本案佯裝計程車司機之司法警察）所為偵查
    本案之行為，固屬「誘捕偵查」之作為，惟並非所有誘捕偵
    查之行為，均為法所禁止。最高法院向以偵查機關為誘捕行
    為前，被誘捕之行為人是否即已具犯罪之故意或甚至已實施
    犯罪行為標準，將之區分為違法之「陷害教唆」，及為法所
    容許之所謂「釣魚」之偵查技巧。認為所謂「陷害教唆」，
    係指行為人原不具犯罪之故意，純因司法警察之設計教唆，
    始萌生犯意，進而實施犯罪構成要件之行為者而言。申言之
    ，因「陷害教唆」係司法警察以引誘或教唆犯罪之不正當手
    段，使原無犯罪故意之人因而萌生犯意而實施犯罪，再進而
    蒐集其犯罪之證據或予以逮捕偵辦；縱其目的係在於查緝犯
    罪，但其手段顯然違反憲法對於基本人權之保障，且已逾越
    偵查犯罪之必要程度，對於公共利益之維護並無意義，其因
    此等違反法定程序所取得之證據資料，應不具有證據能力；
    而所謂以「釣魚」之偵查技巧搜集其犯罪證據之情形，係警
    方對於原已具有犯罪故意且實施犯罪行為之人所為之單純誘
    發行為，二者迥然有別（代表性判決，可參見最高法院九十
    二年臺上字第四五五八號判決）。
三、本院以為，最高法院以實體法觀念之「陷害教唆」，及僅具
    一般形容詞使用之所謂「釣魚」，作為違法及不違法之誘捕
    標準，前者用語有混淆實體法（是否不罰）及程序法（是否
    禁止使用證據）效果之虞；後者用語之「釣魚」，固然貼切
    ，惟不若學說使用之「提供機會」來得妥適。惟本院仍贊同
    最高法院前述關於「陷害教唆所取得之證據資料，應不具有
    證據能力」之說法，大致贊同。蓋法所不許之誘捕偵查行為
    ，程序法上究應賦予如何之法律效果？亦即證據能力之有無
    ，證據是否禁止使用之問題，除立法者以明文規範無證據能
    力者外，本應探究偵查機關有無違反程序法上關於「證據取
    得禁止」之法定誡命規範，以及諸如：(1)違背法定程序之情
    節；(2)違背法定程序時之主觀意圖；(3)侵害犯罪嫌疑人或被
    告權益之種類及輕重；(4)犯罪所生之危險或實害(5)禁止使用
    證據對於預防將來違法取得證據之效果；(6)偵審人員如依法
    定程序有無發現該證據之必然性；(7)證據取得之違法對被告
    訴訟上防禦不利益之程度等各種情狀。審酌人權保障及公共
    利益之均衡維護，亦即衡諸憲法比例原則為審查標準，就具
    體個案為綜合之考量，概非一律認其無證據能力。此刑事訴
    訟法第一百五十八條之四定有明文（另參見該條立法理由所
    「指示」之權衡標準）。關於偵查機關以法所禁止之誘捕偵
    查作為（亦即最高法院所謂「陷害教唆」），違法取得證據
    ，是否應禁止使用，立法者固無明文規定，惟本院以為，所
    以禁止過度而為法所不許之誘捕行為，主要乃出於維護（廣
    義）司法程序的公平及純潔性，以貫徹憲法上「正當法律程
    序」的要求（參見司法院大法官議決釋字第三八四號解釋）
    ，最重要者，尚有導正偵查機關，尤其警察機關的紀律，以
    抑制違法偵查之作為，保障人民基本權利，凡此均恰與證據
    排除法則（證據使用禁止）的功能及原理相重疊。又按警察
    行使職權，不得逾越所欲達成執行目的之必要限度，且應以
    對人民權益侵害最少之適當方法為之；警察行使職權，不得
    以引誘、教唆人民犯罪或其他違法之手段為之。業於九十二
    年十二月一日施行生效之警察職權行使法第三條第一項、第
    三項分別定有明文。換言之，警察職權行使法除明文要求警
    察行使職權應符憲法比例原則外，更已明文限制警察機關不
    得為任何違法誘捕之行為。再參酌違法誘捕所可能造成的最
    嚴厲的實體法上行為不罰的法律效果，以及權衡上述立法者
    所「指示」之七項權衡標準：至少警察機關所實施超出合理
    界限的誘捕偵查所取得之證據，因係警察機關故意之行為；
    且違背法定程序之情節非輕；嚴重影響被告等之意思自由，
    而有侵害其等人格自由發展權之虞；造成國家機關無端引人
    犯罪之疑慮；本案證據禁止使用，對於預防警察機關將來違
    法取得證據，具一定之懲戒效果；又此種違法取得之證據，
    其證據情勢對於被告等甚為不利。參諸以上各項情狀之判斷
    ，此種違法誘捕行為應賦予其「絕對」證據排除，即毫無例
    外之證據使用禁止效果。
四、至於如何判斷誘捕偵查為法所不許或容許者，本院對於最高
    法院單以行為人「是否已具犯罪故意」為判斷標準，忽略客
    觀上偵查機關行為是否過當之判斷標準，不表贊同。按如自
    是否構成實體法上陷害教唆，亦即受教唆者（被誘捕者）是
    否即為犯罪行為人，應予處罰之爭議，學說上向有所謂「主
    觀理論」及「客觀理論」之爭。簡言之，主觀說乃在判斷被
    告被誘犯罪時，其本身是否已具有被誘犯罪之意圖，換言之
    ，被告是否已有實施犯罪行為之「事前傾向」，如果被誘之
    被告自始即存在實施犯罪行為之「事前傾向」（或稱「已有
    的犯罪傾向」），那麼我們認為被告乃是一個「欠缺謹慎的
    犯罪者」，而非「欠缺謹慎的無辜者」。此時被告原即有犯
    罪之意圖及想法，教唆者所為者不過係單純之誘發而已，被
    告自不可主張誘捕抗辯。反之，所謂客觀理論，認為是否為
    誘捕之行為，應揚棄特定個人的先前經歷、犯罪傾向為重點
    ，而應該著重於警察的偵查作為誘騙被告掉進陷阱的程度是
    否嚴重。換言之，套句美國大法官福蘭克福特 (Frankfurte
    r)之名言：「被告主張誘陷抗辯，法院應予以承認的原因，
    並非被告的行為超出制定法的處罰範圍以外，而是因為政府
    獲得有罪判決所使用的手段難以容忍之故」。客觀理論認為
    ，判斷是否違法誘捕，應自被誘捕者主觀上犯罪傾向之有無
    ，轉而以客觀上偵查機關的行為是否適當為基準，亦即面對
    偵查機關所為誘捕之行為，祇能是「通常之誘發行為」，如
    果一般客觀理性之人，在考慮掙扎之後，能夠加以拒絕之，
    則尚屬合理適當之通常誘發行為，如偵查機關所為之誘發行
    為，會使得一個客觀理性之人亦產生犯罪之慾望並進而實現
    犯行，則偵查機關所為之誘發行為，已然超出合理適當之界
    限，而為「異常之誘發行為」，客觀上我們以為，誘捕行為
    「過度且強烈」，被告可以主張誘捕抗辯（關於主觀理論及
    客觀理論之詳細內容、演進及具體判斷標準，可參見黃朝義
    ，誘捕偵查與誘陷抗辯論，中央警察大學法學論集創刊號，
    八十五年三月，第三七七頁以下）。本院深知偵查機關偵查
    犯罪於蒐集或調查證據上有時而窮之困境，惟保障人權究為
    司法權之職志，是斟酌再三，本院以為，衡諸人權保障及偵
    查實務之實際考量，判斷偵查機關之誘捕行為是否為違法而
    無法接受者，仍應兼採前述主、客觀理論，不可偏廢其一，
    亦即對於受教唆者即為犯罪行為之人，除非可以認定其自始
    即無犯罪意念，而係受到偵查機關教唆者之「過度且強烈」
    的引誘及影響，始生行為之決意，否則原則上仍應處罰，蓋
    此處之行為人多係已有實施犯罪行為之「事前傾向」，亦即
    原即有犯罪之意圖及想法，教唆者所為者不過係單純之通常
    誘發行為而已，不影響行為人原有之行為決意。最高法院向
    來表示之區別標準不僅偏廢單一標準，且實務操作上過於簡
    化，應予修正（關於實務操作過於簡化之缺點，及足為參考
    之歐洲人權法院所宣示之標準，可參見林鈺雄教授，國家挑
    唆犯罪之認定與證明－評三則最高法院九十二年度之陷害教
    唆判決，載月旦法學雜誌第一一一期，第二０七頁以下）。
    甚且，單就偵查機關中之警察機關而言，施行已近二年之「
    警察職權行使法」第三條第三項特別明定「警察行使職權，
    不得以引誘、教唆人民犯罪或其他違法之手段為之」。觀其
    條文並未使用「不得以引誘、教唆【原無犯罪意思之】人民
    犯罪」之文字，似乎僅採納前述學說上所主張之客觀理論，
    於客觀上要求警察行使職權（自然包括偵查犯罪之職權）所
    應具有之「純潔性」及「合法性」，忽略主觀理論所重視的
    被告本身的先前經歷及犯罪傾向等，最高法院前述在警察職
    權行使法公布前，單採「主觀說」之見解，因與警察職權行
    使法之明文有悖，適用上更應注意。惟本院寧以為，該條並
    未明文限於「原無犯罪意思」之人民，應僅係立法者的無意
    省略，實務上適用本條項時，應採目的性限縮的態度，兼採
    主觀理論為適度之限縮，就此而言，最高法院見解應值參酌
    。無論如何，單就對於警察職權行使的要求上，立法者已宣
    示其基本價值判斷，亦即對於警察機關所為之誘捕行為，依
    據警察職權行使法第三條第三項之要求，實務在判斷上至少
    絕對不應忽略，甚至應以「客觀理論」為主要判斷標準，警
    察機關不可不慎重。當然，除前述主、客觀理論外，警察職
    權行使法第三條第一項所明示之「比例原則」，自亦為重要
    之判斷基準，併此敘明。
五、查首應注意者，本案被誘捕人為甲○○，而非庚○○，甚且
    司法警察官報請檢察官偵查前，根本未曾逮捕或見過庚○○
    其人。為此未盡蒐證義務及掌握偵查先機之草率作為，本案
    承辦之司法警察陳俊廷，業經檢察官訓斥在卷，有陳俊廷之
    偵查訊問筆錄一件在卷足查。且查依據證人辛○○所言，甲○○於本案發生前，即曾有數次與其合資或為其購買海洛因
    之行為；又查甲○○於凌晨二、三時，經辛○○電話邀約後
    ，即立即赴約並共乘汽車至庚○○住處購買海洛因毒品。足
    見甲○○於本案行為前早有犯罪之故意，且司法警察亦僅為
    單純提供機會之誘發犯意行為，不論自主、客觀說之立場，
    本案警察所為誘捕偵查行為，尚屬法之所許，亦符前述最高
    法院所謂「釣魚」之偵查技巧，並無辯護人所稱「陷害教唆
    」之情，因而所取得甲○○之陳述，及所搜索、扣押之海洛
    因毒品，均具證據能力，辯護人此處所辯，尚不足採。又即
    令此處構成違法之陷害教唆，因受誘捕者並非被告庚○○，
    至多僅係有無所謂「毒樹果實理論」之證據禁止放射效力之
    問題，亦非應予直接禁止使用所得證據之問題。辯護人所辯
    容有誤會，均附此敘明。
貳、證明力部分
一、程序事項之說明：按相牽連之各案件已繫屬於數法院者，經
    各該法院之同意，得以裁定將其案件移送於一法院審判之，
    刑事訴訟法第六條第一項、第二項分別定有明文。此處所稱
    之「法院」應包括狹義職司審判權之法院而言。又分別提起
    之數宗訴訟，法院得命合併辯論；命合併辯論之數宗訴訟，
    其當事人兩造相同者，得合併裁判之，民事訴訟法第二百零
    五條第一項、第二項分別定有明文。刑事訴訟辯論程序就此
    雖無明文，惟自訴訟經濟之觀點，在不損及被告之權益下，
    自得類推適用之。查本案被告庚○○，經公訴人先後分別提
    起販賣第二級毒品安非他命等罪嫌之公訴，及販賣第一級毒
    品海洛因之罪嫌之公訴，本院分別以九十三年度訴字第一０
    九七號及九十三年度訴字第二一三四號案件，分別由不同「
    法院」審理。依前述規定及說明，自得合併辯論、合併審判
    。本院於九十四年七月十九日及其後審判期日，均向被告諭
    知兩案合併審理，並合併辯論。惟辯論終結後，合併以不同
    案件審判，合先敘明。
二、按被告或共犯之自白，不得作為有罪判決之唯一證據，仍應
    調查其他必要之證據，以察其是否與事實相符，刑事訴訟法
    第一百五十六條第二項就此定有明文。其立法目的乃欲以補
    強證據擔保自白之真實性，亦即以補強證據之存在，藉以限
    制向有「證據之王」稱號的自白在證據上之價值，質言之，
    本條項乃對於自由心證原則之限制，關於自白之證明力，採
    取證據法定原則，使自白僅具有一半之證明力，尚須另有其
    他補強證據以補足自白之證明力。而所謂「補強證據」，最
    高法院七十四年台覆字第一０號曾經加以闡釋：「指除該自
    白本身以外，其他足資以證明自白之犯罪事實確具有相當程
    度真實性之證據而言。雖其所補強者，非以事實之全部為必
    要，但亦須因補強證據與自白之相互利用，而足以使犯罪事
    實獲得確信者，始足當之」。司法院大法官議決釋字第五八
    二號解釋文後段，對於本條項所謂「其他必要之證據」，著
    有闡釋，足為刑事審判上操作「自白」與「補強證據」時之
    參考標準，茲節錄引述如下：「刑事審判基於憲法正當法律
    程序原則，對於犯罪事實之認定，採證據裁判及自白任意性
    等原則。刑事訴訟法據以規定嚴格證明法則，必須具證據能
    力之證據，經合法調查，使法院形成該等證據已足證明被告
    犯罪之確信心證，始能判決被告有罪；為避免過分偏重自白
    ，有害於真實發見及人權保障，並規定被告之自白，不得作
    為有罪判決之唯一證據，仍應調查其他必要之證據，以察其
    是否與事實相符。基於上開嚴格證明法則及對自白證明力之
    限制規定，所謂『其他必要之證據』，自亦須具備證據能力
    ，經合法調查，且就其證明力之程度，非謂自白為主要證據
    ，其證明力當然較為強大，其他必要之證據為次要或補充性
    之證據，證明力當然較為薄弱，而應依其他必要證據之質量
    ，與自白相互印證，綜合判斷，足以確信自白犯罪事實之真
    實性，始足當之」。
三、次按共同被告不利於他被告之陳述，即應先分離審判程序，
    將該共同被告列為證人之地位，具結並詰問，以保障他被告
    之訴訟權，業如前述。惟須注意者，分離審判程序，將共同
    被告列為證人詰問之程序，僅係取得「證據能力」之作法，
    惟就「證明力」之限制層次言，即令程序上以分離審判程序
    ，將共同被告準用證人身分結證訊問，其自白中對於他被告
    不利之陳述，仍應受刑事訴訟法第一百五十六條第二項之限
    制，換言之，共同被告（及共犯）所為自白，如涉及他被告
    事項者，即令以證人地位踐行法定調查證據程序，就證明力
    而言，仍不得以此「單一證言」為認定他被告犯罪之證據，
    始符前述刑事訴訟法第一百五十六條第二項，限制（共同）
    被告及共犯自白證明力之意旨。換言之，刑事訴訟法第二百
    八十七條之二之規定，仍應受到同法第一百五十六條第二項
    之特別規定的限制，除該共同被告之「自白」（即不利於他
    被告之證言）外，尚應有足為補強證據之其他證據，始得論
    罪科刑，方符正當法律程序之要求，及刑事訴訟法於此特設
    之證據法則。正如大法官許玉秀於釋字第五八二號解釋所提
    出之協同意見書所言：「同法第一百五十六條第二項所增訂
    之共犯自白規定，即應解釋為有共犯嫌疑之共同被告，就其
    與被告有關之供述證據，即便已經具結及詰問程序予以調查
    ，仍應於該供述證據之外，另行調查其他必要之證據，不得
    以其供述證據，當作證明被告犯罪之其他必要證據；否則第
    一百五十六條第二項新增之規定，即可能導致同法第二百八
    十七條之二形同具文，嚴格證明法則亦將遭到破壞，而違背
    憲法第八條及第十六條以法定程序保障被告訴訟權之本旨。
    至於不具共同被告身分之共犯，對於被告之犯罪事實，本為
    被告以外之人，其自白當然必須依人證之調查方法予以調查
    ，乃自明之理」。查本案證人甲○○，雖其實體法上並未經
    檢察官指為共犯之嫌疑被告，惟程序上係經檢察官共同起訴
    而列為共同被告，雖甲○○所涉犯行業經判決確定，而無依
    據刑事訴訟法第二百八十七條之一、之二之必要，惟其以「
    證人」地位所為陳述之證明力，仍應受刑事訴訟法第一百五
    十六條第二項之法定限制，始謂合法適當。
四、訊據被告庚○○於準備程序及審判期日，固不否認認識甲○○，以及曾有數次，但不超過十次，轉讓海洛因毒品予甲○○及甲○○女友丁○○之犯行，惟矢口否認販賣海洛因毒品
    予甲○○之犯行，辯稱（略以）：案發前僅曾有因見甲○○
    毒癮發作難耐，經甲○○要求下，向綽號「運將」之友人調
    借海洛因，與甲○○及其女友共同施用，之後也曾有多次轉
    讓其等海洛因；本案發生當日凌晨，雖有聽見甲○○至其與
    己○○之前述住處，惟並未見到甲○○其人，祇聽見甲○○
    詢問己○○「怎麼未見到姐仔（指庚○○）？」云云。指定
    辯護人則除主張查獲當次之犯行至多僅為販賣海洛因未遂罪
    外，另為被告辯稱本案查無其他電子秤、分裝袋等足以佐證
    販賣行為之證物，自不應僅以證人之指證作為如此重大罪刑
    之證據，並且證人甲○○指證被告庚○○販賣海洛因之次數
    ，顯與證人即甲○○女友丁○○之指證不符等語。
五、經查被告庚○○自九十四年二月間某日起，至同年八月間某
    日止，連續至少十次販賣海洛因毒品予甲○○之犯行，其間
    並有無償轉讓三次海洛因予甲○○之犯行，以及甲○○經查
    獲該次所扣得之海洛因亦係向庚○○購買者，業經直接證人
    甲○○、丁○○陳述明確在卷。茲分述如下：
  (一)證人甲○○於本院中經交互詰問及與被告庚○○對質，仍堅
    稱其於上述時地向庚○○購買海洛因之詳情，且證人之警詢
    筆錄雖記載九十四年六月至八的海洛因都是跟被告庚○○買
    的等語，惟證人於偵查訊問筆錄及本院審判中均陳稱從九十
    四年二月份起，就陸續向庚○○買海洛因，但同時間也有向
    其他人買等語。尚符施用毒品者其毒品來源未必為單一管道
    之常情。而證人之警詢筆錄雖未記載這段期間所購買之次數
    ，惟審判證稱至少有十次，每次一、二千元不等，有時也會
    有超過二千元之情形等語，經核與證人於偵查中向檢察官供
    稱之「從二月份開始，大約買了十次，量是一至二千元不等
    」等語，大致相符。至於為警察查獲該次，證人甲○○亦陳
    述其與辛○○、女友丁○○，共同乘辛○○之計程車至庚○○住處附近，由其與女友下車，辛○○在車上等候，嗣與女
    友施用屬於自己的份毒品後，請現場之乙○○騎機車載往辛○○等候處，即為佯裝為計程車司機之警察當場查獲其與乙○○等情，經核與證人辛○○、乙○○之證言相符，亦與證
    人辛○○、乙○○之警詢及偵查訊問筆錄，除乙○○推翻其
    於警詢時指證亦曾向庚○○購買海洛因之陳述外，餘大致均
    符。就過去十次及此次經查獲之海洛因如何使用，證人甲○○亦證稱（略以）：被查獲這次是向庚○○買來，要與辛○○一起用的，其他都是買來與我女友一起用等語。證人並提
    供其女友之姓名、住址，經本院依職權查證發現其女友丁○○於桃園看守所附設勒戒所龍潭女所執行毒品。至被告庚○○轉讓海洛因予其施用之情，證人亦證稱（略以）：在「卜
    派電子遊藝場」打電動透過其他朋友認識庚○○，，當天她
    並沒有給我海洛因，只是認識而已，四月間有與庚○○一同
    施用毒品，庚○○也確實有打電話給朋友「運將」索討海洛
    因給我施用，那次沒有收錢，我也是那時候認識「運將」的
    ，之後庚○○有要我試用看是否比較純的毒品，我記得免費
    施用的情形還有兩次。在這之前、之後我確實都有跟庚○○
    買過海洛因等語。經核與被告庚○○坦承轉讓海洛因之犯行
    相符。
  (二)證人丁○○原因害怕自己涉入本案犯行，而為虛偽之陳述，
    惟經本院再告以偽證罪之刑責及程序後，證人丁○○，對於
    查獲甲○○當日，與甲○○一同至庚○○住處購買海洛因之
    過程始證稱（略以）：我與甲○○一同去找庚○○，我看到
    甲○○拿之前辛○○給甲○○的兩千元，給庚○○後，庚○○就拿「東西」海洛因給他，我與甲○○在現場施用部分後
    ，甲○○將剩下部分拿出去給辛○○，是找屋內一個不認識
    的人載他出去的等語。經核與甲○○所證稱「當天確實是跟
    庚○○拿海洛因，我上樓時候看到己○○跟一個朋友在房間
    聊天，我打招呼，就直接跟庚○○拿毒品海洛因，並跟她說
    抱歉只有二千元，我給錢後，她直接倒成二千元的量，做成
    一包給我。丁○○在旁邊，不知有無見到」等語相符。又查
    證人丁○○亦證稱（略以）：除甲○○被查獲當次外，之前
    庚○○亦多次販賣毒品海洛因予其與甲○○施用，次數差不
    多有十次之多，短則兩、三天，長則四、五天，每次一、二
    千元，最少有五百元，最多也有三千元等語。經核與甲○○
    所言「至少十次」之次數大致相符。雖證人等對於販賣之價
    錢、頻率尚有出入，惟按證人之陳述有部分前後不符，或相
    互間有所歧異時，究竟何者為可採，法院仍得本其自由心證
　　予以斟酌，非謂一有不符或矛盾，即應認其全部均為不可採
  　信；尤其關於行為動機，手段及結果等之細節方面，證人之
    證言，有時亦有予渲染之可能；然其基本事實之陳述，若果
    與真實性無礙時，則仍非不得予以採信，最高法院七十四年
    台上字第一五九九號判例著有明文。本院以為，強欲證人等
    清晰記憶發生於一年餘前之事，證人等又係施用毒品之人，
    難免強人所難，且證人等係對於價錢究為五百元至二千元不
    等，或至多有三千元等有所出入，此等誤差究屬得以容許之
    誤差範圍，甚且此反更足證證人等陳述之真實性。
  (三)再查扣案之海洛因毒品係甲○○自被告庚○○住處買得，持
    有外出欲交付辛○○時為警當場查獲，經法務部調查局鑑定
    結果，認確係第一級毒品海洛因（淨重０．一０公克，空包
    裝重０．二一公克）。有法務部調查局調科壹字第０八００
    ０八二五二號鑑定通知書一件，經提示被告所不否認在卷。
    此項物證，及證人丁○○之證言，足為證人（共同被告）甲○○陳述之補強證據，而為真實，已符刑事訴訟法第一百五
    十六條第二項對此種共同被告性質之證人，特設之證明力限
    制。
六、按認定犯罪事實所憑之證據，並不以直接證據為限，即綜合
    各種間接證據，本於推理作用為認定犯罪事實之基礎，如無
    違背一般經驗法則，尚非法所不許；又間接事實之本身雖非
    證據，然因其具有判斷直接事實存在之作用，故經由間接事
    實所形成之間接證據，即具有證據能力，但如何由間接事實
    推論直接事實之存在，仍應為必要之說明，始足斷定其所為
    推論是否合理。須強調者，無論直接或間接證據，其為訴訟
    上之證明，須於通常一般之人均不致有所懷疑而得確信其為
    真實之程度者，始得據為有罪之認定，最高法院七十六年台
    上字第四九八六號判例同此意旨，此方符刑事訴訟法第一百
    五十四條及第一百五十五條第二項所揭示的嚴格證明程序。
    查本案除據前述證人即直接向被告庚○○購買海洛因之甲○○、丁○○之指認為直接證據外，被告所提出試圖建立本案
    有合理懷疑之證據，經查均與事實不符，被告所辯不僅不足
    採信，反可藉此得出被告陳述不具憑信性之結果，並進而合
    理推斷被告確有為本案販賣海洛因毒品之犯行：
  (一)證人即當時與庚○○同居之男友己○○結證稱（略以）：（
    甲○○（被查獲當日）來的時候，是綽號「阿富」者開門的
    ，我人在二樓房間內，在樓梯間時，我房間門開著，他有跟
    我打招呼，是「阿富」帶他上樓的，我祇與他點個頭，他是
    否來找庚○○，我不知道，當日我沒有看見其向庚○○拿海
    洛因，因為我與綽號「老鼠」的友人在房間交談，所以沒有
    無聽及看到甲○○與庚○○交談等語。經核與甲○○所言，
    是「阿富」幫我開門，我上樓看見賴將江龍，打個招呼就去
    找庚○○等語，大致相符。而與被告庚○○所辯當日我在另
    一個房間，並未見到甲○○，惟有聽見甲○○問己○○「怎
    未見到姐仔？」等語，明顯不符。雖己○○、庚○○二人因
    身陷本案犯嫌之中，而可能有互相推諉之情，惟此另核以證
    人甲○○、丁○○互核及核與己○○證言相符，而與庚○○
    證言明顯不符，足證庚○○因意圖將罪責推卸予己○○，而
    編造當日並未見到甲○○，但聽到甲○○有與己○○交談之
    虛偽陳述，應為合理推論。
  (二)另查本院觀九十三年訴字第一０九七號案卷，該案被告己○○於審判期日之初之陳述，本有多所迥護被告庚○○之情。
    惟經本院及該案法院調查其他證人之陳述，以及提示由庚○○記載疑似販賣毒品所得之帳冊後，證人己○○終以「默認
    」之方式，不否認被告庚○○有販賣毒品予他人之情事，雖
    仍證稱並未看見庚○○賣海洛因予甲○○等語，惟亦不否認
    有與甲○○、丁○○及庚○○，同時在住處施打海洛因，其
    係以滲在香煙內方法施用，甲○○等人是用針筒施打。並且
    甲○○曾經撥打0000000000，己○○與庚○○之手機，要找
    庚○○，甲○○說到因提藥不舒服，己○○會叫庚○○回電
    或是要甲○○稍後再打，甲○○提藥的時候會找庚○○，要
    庚○○「救」他，應是要庚○○請他等語。經核與甲○○證
    稱打電話找庚○○要海洛因，如係己○○接到，會請其稍後
    再打或請庚○○回電等語相符。足以推論庚○○有販賣及轉
    讓毒品予甲○○之犯行。
  (三)證人丙○○、戊○○一致供述，曾以五百元向己○○、庚○○購買第二級毒品安非他命之事實，業據本院九十三年訴字
    第一０九七號判決認定在案。而證人丙○○、戊○○除就安
    非他命之行為證述外，亦證述被告販賣海洛因予其等之情，
    並均曾於審判中先後證稱曾以一台電視機交換五百元海洛因
    等語（惟因證人二人之陳述先後不一，且有已超出容許範圍
    之誤差，本院認無法明確證明被告庚○○販賣其等犯行，詳
    如後述）。另輔以前述扣案為庚○○所有之帳冊一本，本院
    堪驗結果，其上除有少數幾筆記載日常開支外，大部分均以
    綽號方式記載自不詳姓名之人所取得之現金收入及支出貨款
    ，其中帳冊日期十月二十九日、十月三十一日、十一月七日
    時間，分別有「2000、小函（毛薇）、「1000、阿金（毛薇
    ）」、「1000、阿燕支（毛薇）」、「2000；紅豆（毛薇）
    」、「2500、（毛、薇）」等記載，其上「毛、薇」等文字
    ，明顯係指戊○○所證稱，丙○○之綽號為「薇薇」、戊○○之綽號為「毛毛」。另核與證人邱詩珊所證稱「朋友犯藥
    癮，找不到藥頭，我知道庚○○有海洛因、安非他命，我就
    幫忙朋友去向庚○○拿，朋友把錢給我，我就直接找庚○○
    買」等語相符。亦與證人丁○○證稱「庚○○曾帶個女孩子
    （經事後證明即戊○○），在幫庚○○送毒品，該女孩子自
    己也有施用海洛因，我認為她使用的毒品不用付錢，因為她
    在幫庚○○工作，該女孩是個同性戀，聽庚○○說女孩有與
    另一位女孩在一起」等語相符。而證人戊○○不否認其係同
    性戀，喜歡丙○○，曾與丙○○交往等語。足證庚○○確有
    從事販賣毒品安非他命及海洛因予其他人之犯行，是其有販
    賣海洛因毒品予甲○○，應係合理之推斷。
七、綜上所述，本案有前述直接證據，及證明被告抗辯顯不足採
    ，而甚至有虛偽推卸責任之情事，已足摧毀被告自己陳述憑
    信性之間接證據。至被告庚○○販賣海洛因毒品予甲○○之
    次數及每次所得之價金，因證人等所證述有所出入，此係因
    時日久遠，且客觀上一般人均無可能記憶清晰，而有前後陳
    述不相符之故，業如前述。是基於「有疑唯利被告」原則，
    本院採取最有利於被告之認定，認為次數應為「十次」，而
    價金則擇「每次一、二千元」之最低數目「一千元」為認定
    基礎。而本案查獲犯行即為第十一次，依證人等之陳述，所
    得為二千元，應堪認定。是被告犯行明確，應予依法論罪科
    刑。
八、本案適用法條及論罪科刑部分：
　(一)核被告共計販賣十一次及轉讓三次予甲○○之海洛因，屬毒
  　品危害防制條例第二條第二項第一款所明定之第一級毒品，
    分別係違反同條例第四條第一項之販賣第一級毒品罪，及第
    八條第一項之轉讓第一級毒品罪。被告最後一次，即甲○○
    經警查獲之當次犯行，雖係甲○○在警誘捕下所為，惟此並
    非對庚○○所為之誘捕，警察亦未當場逮捕庚○○，庚○○
    係經檢察官於其後之偵查程序傳喚到案而查獲。是即令甲○○交付辛○○毒品之過程係在警察全程監控下無從完成，亦
    與庚○○無涉，本案誘捕甲○○亦為法所容許之誘捕，而其
    後逮捕、詢問甲○○，以及檢察官傳喚庚○○之過程又屬合
    法，自亦無「毒樹果實原則」之證據禁止放射效力疑義。辯
    護人認本次犯行屬未遂性質，容有誤會。
  (二)至本院因另案審判依職權所發現被告庚○○尚另涉有販賣海
    洛因毒品予戊○○、丙○○部分。按犯罪事實應依證據認定
    之，無證據不得推定其犯罪事實；又不能證明被告犯罪者，
    應諭知無罪之判決。刑事訴訟法第一百五十四條第二項、第
    三百零一條第一項分別定有明文。再按刑事訴訟上證明之資
    料，無論其為直接證據或間接證據，均須達於通常一般之人
    均不致有所懷疑，而得確信其為真實之程度，始得據為有罪
    之認定，若其關於被告是否犯罪之證明未能達此程度，而有
    合理之懷疑存在時，致使無從形成有罪之確信，在刑事訴訟
    「罪疑唯輕」、「無罪推定」原則下，根據「罪證有疑，利
    於被告」之證據法則，即不得遽為不利被告之認定，最高法
    院七十六年台上字第四九八六號判例意旨曾強調此一原則，
    足資參照。另按戊○○、丙○○涉有與庚○○共同或幫助販
    賣之犯嫌，當初又係共同為警察獲，而同時列為偵查對象之
    廣義共同被告，其等陳述於證據法則上即兼具有「共同被告
    」陳述之性質，是所為不利於被告之供述，自應另有補強證
    據，始得據為本案不利被告犯行之論斷。再按修正前肅清煙
    毒條例第十一條及麻醉藥品管理條例第十三條之三規定，犯
    肅清煙毒條例第五條第一項之施用毒品罪或犯麻醉藥品管理
    條例第十三條之一第二項之吸用化學合成麻醉藥品罪者，如
    能供出煙毒或麻醉藥品來源，因而破獲者，得減輕其刑，現
    行毒品危害防制條例第十七條亦有類似規定，並擴大適用範
    圍。是修正前吸用或販賣毒品或安非他命，及觸犯毒品危害
    防制條例第十七條所列同條例規定各罪之人，如供出（第一
    、二級）毒品或化學合成麻罪藥品命之來源，因而破獲者，
    既得邀減輕其刑之寬典，為免其等所為毒品或化學合成麻罪
    藥品來源之供述可能產生不利於其他共同被告之危險，甚至
    為擔保其等供述之真實性，更衡諸販賣毒品或化學合成麻罪
    藥品等罪，在修正前或現行法之規定，俱屬至少有期徒刑五
    年以上之重罪（本案為最輕無期徒刑之案件）等考量，基於
    憲法比例原則之要求，更應有足以令人確信其陳述為真實之
    補強證據或更具關聯性之情況證據，始能就單純因共同被告
    之供述，或證人之指證而生之販賣毒品或化學合成麻醉藥品
    罪為論斷。查證人戊○○、丙○○之證述，不論與其等本身
    審判外之陳述相核，或互核二人於相同程序（偵查相較偵查
    、審判相較審判）之陳述，不論對於販賣毒品者之指訴，先
    係指己○○，後又指係庚○○，販賣之次數、種類、數量及
    時間，幾乎每次陳述均有牴觸矛盾之處。此亦係本院另案九
    十三年度訴字第一０九七號判決僅得於眾多指訴中，認定其
    中一次以五百元代價販賣安非他命之故，而證人等所證述以
    電視機作價五百元換取海洛因施用之陳述，不僅有與換取為
    安非他命或海洛因，以及係在其等搬入被告大溪住處前何時
    ，及究是否有以之作為房租，或係共同使用該電視機，甚至
    電視機之尺寸、大小，其等之陳述亦不明確，並與證人己○○之證述有不小之出入。本院實無從自其等紊亂之證述中釐
    清一致而無瑕庛可指證。又證人等有前述法制上可能產生之
    卸責推諉之危險，是基於前述無罪推定及罪疑唯輕等原則，
    本院寧以有利被告之認定，尚難證明此部分之犯行，此部分
    既不能證明被告有罪，依法本應諭知無罪之判決，惟公訴人
    認為與經起訴，且為本院認為有罪之販賣行為，有連續犯之
    裁判上一罪之關係，是不另為無罪之諭知，附此敘明。
  (三)被告長期且未間斷之販賣十一次海洛因犯行，時間緊接、販
    賣地點相同或接近，所犯又屬相同罪名，顯係基於概括犯意
    為之，為連續犯，應論以一販賣第一級毒品罪，因本罪法定
    最低刑度為無期徒刑，依法不得加重。另轉讓三次第一級毒
    品之犯行，查無法定應加重之數量證據，無須加重，又此犯
    行應係為使甲○○繼續向其購買海洛因之犯罪決意下所為，
    與連續販賣第一級毒品罪，為想像競合之關係，應從重論以
    一連續販賣第一級毒品罪。又查庚○○曾因施用毒品案件，
    於經桃園地方法院以九十一年簡字第九七號簡易判決處刑有
    期徒刑三月，於民國九十一年十一月二十三日確定，九十三
    年一月十二日易科罰金執行完畢。有臺灣高等法院被告全國
    前案紀錄表一件，經提示被告不否認在卷。被告受有期徒刑
    之執行完畢，五年以內再犯有期徒刑以上之罪者，為累犯，
    本應依刑法第四十七條之規定，加重其刑，惟被告係犯無期
    徒刑以上之罪，依法不得加重。
  (四)按煙毒之遺害我國，計自中國清末以來，垂百餘年，一經吸
    染，萎痺終身，其因此失業亡家者，觸目皆是，由此肆無忌
    憚，滋生其他犯罪者，俯首即得；更且流毒所及，國民精神
    日衰，身體日弱，欲以鳩形鵠面之徒，為執銳披堅之旅，殊
    不可得，是其非一身一家之害，直社會、國家之鉅蠹；而欲
    湔除毒害，杜漸防萌，當應特別以治本截流為急務，蓋伐木
    不自其本，必復生；塞水不自其源，必復流，本源一經斷絕
    ，其餘則不戢自消也。「毒品危害防制條例」係鑒於煙毒之
    禍害蔓延，跨國販賣活動頻繁，而對之有所因應。故其立法
    目的在防止來自世界各國毒害，查緝流入毒品，預防及制裁
    與毒品有關之犯罪，亦即肅清煙毒，防制毒品危害，藉以維
    護國民身心健康，進而維持社會秩序，俾免國家安全之陷於
    危殆（司法院大法官議決釋字第四七六號解釋理由書節錄參
    照）。前述發人深省之文字，係在說明毒品危害的不僅是個
    人的健康而已，更是對於家庭以及全體國民，乃至社會、國
    家戰力的重大危害，而欲戒除毒品，必須從斷絕來源作起。
    是本條例無論對於販賣、轉讓等提供毒品來源之行為均訂有
    嚴苛之刑罰規定，其目的無非係在以國家之刑罰權，制裁並
    威嚇該等對國家安全及國民健康有重大危害之行為。爰審酌
    被告以營利意圖，有償提供毒品予人施用之行為，為勢將助
    長施用毒品行為之更形猖獗，且此類行為所生危害，非僅使
    多數人之生命、身體法益受侵害，影響所及甚且危害社會、
    國家之健全發展，毒品犯罪等犯罪目的、手段及所生危害；
    另審酌被告犯罪後於偵查、審判中均否認販賣犯行等一切情
    狀，量處法定最低之無期徒刑，並依刑法第三十七條第一項
　　之規定，併諭知褫奪公權終身，以示懲戒。末按查獲之毒品
  　及專供製造或施用毒品之器具，不問屬於犯人與否，均沒收
    銷燬之；犯毒品危害防制條例第四條之罪者，其供犯罪所用
    或因犯罪所得之財物，如全部或一部不能沒收時，追徵其價
    額或以其蔡財產抵償之。毒品危害防制條例第十八條第一項
    前段、第十九條第一項分別定有明文。此係排除刑法關於沒
    收規定之義務沒收特別規定。查扣案第一級毒品海洛因（淨
    重０．一０公克，空包裝重０．二一公克），又因包裝與毒
    品甚難分離，且分離需費過鉅，應與海洛因毒品一體視為海
    洛因，依前述條例第十八條第一項前段，一併沒收銷燬之。
    又查被告販賣毒品所得財物，前十次以一次一千元計算，為
    一萬元；最末一次即查獲犯行此次為二千元，共計一萬二千
    元，應依同條例第十九條第一項，沒收之，如全部或一部不
    能沒收時，以其財產抵償之。
九、檢察官追加起訴施用毒品犯嫌部分：檢察官於本案言詞辯論
    終結前，以被告另於九十四年三月二十六日上午九時許為警
    查獲並採集尿液日，分別回溯前二十六小時、九十六小時內
    之某時，有分別施用第一級毒品海洛因及第二級毒品安非他
    命之犯嫌，認被告係一人犯數罪之相牽連犯罪為由，製作追
    加起訴書，以九十四年度毒偵字第二０二三號追加起訴於本
    院。惟按案件曾經判決確定者，應諭知免訴之判決，刑事訴
    訟法第三百零二條第一款定有明文。此係基於判決實體確定
    力之理論，亦即所謂「一事不再理」或「禁止雙重處罰」之
    原則，乃憲法及刑事訴訟法上之原則。再按此一事不再理之
    原則，關於實質上一罪或裁判上一罪，經法院判決確定者，
    亦均有其適用，最高法院六十年台非字第七七號同此見解。
    又按實務見解向以為，實體確定力，亦即既判力之時間範圍
    ，應以最後審理事實法院之「宣示判決日」為判斷標準，蓋
    於宣示判決前之事實，法院有審理可能性。最高法院三十二
    年上字第二五七八號判例早明示此旨。查被告庚○○於九十
    二年十一月至九十三年十一月間，分別連續施用第一級毒品
    海洛因，及第二級毒品安非他命之罪，曾經本院於九十四年
    四月二十九日，以九十三年訴字第一０九七號刑事判決，分
    別判處有期徒刑確定，且該案此部分判決業經確定，經本院
    合併審判及調閱卷宗得知，並有該件判決書影本一件在卷足
    證。本院以為，施用毒品犯行本質上即為連續多次之習慣犯
    ，實務上向以為此屬裁判上一罪之連續犯，追加起訴被告施
    用相同毒品之犯嫌時間，既在該確定判決宣示判決日（九十
    四年四月二十九日）之前，依前述說明，應為該案判決確定
    之效力所及，依法自應為免訴判決。
據上論斷，應依刑事訴訟法第二百九十九條第一項前段、第三百
零二條第一款，毒品危害防制條例第四條第一項、第八條第一項
、第十八條第一項、第十九條第一項，刑法第十一條前段、第五
十六條、第四十七條、第三十七條第一項，判決如主文。
本案經檢察官林鈺雄、張尹敏到庭執行職務。
中    華    民    國    94    年    8    月     31    日
                      臺灣桃園地方法院刑事第六庭
                          審判長法  官  林　孟　宜
                                法  官  蔡　寶　樺
                                法  官  錢　建　榮
以上正本證明與原本無異。
如不服本判決，應於判決送達後10日內向本院提出上訴狀（應附
繕本），上訴於臺灣高等法院。
　　　　　　　　　　　　　　    書記官　劉　寶　霞
中    華    民    國    94    年    9    月     23    日
